ACORDAO-COMPLETO-2356321

ACÓRDÃO 4275/2020 ATA 9/2020 - PRIMEIRA CÂMARA

VISTOS, relatados e discutidos estes autos de Recurso de Reconsideração interposto por Joel Bombardelli, ex-pro-reitor de planejamento da Fundação Universidade Federal de Rondônia (Unir) , em face do Acórdão 1971/2018-TCU-Primeira Câmara, por meio do qual esta Corte, ao apreciar as contas anuais da entidade (exercício de 2011) , julgou irregulares as contas do aludido gestor condenando-o ao pagamento do débito apurado e de multa;
ACORDAM os Ministros do Tribunal de Contas da União, reunidos em sessão da Primeira Câmara, com fundamento nos artigos 32, inciso I, e 33, da Lei 8.443/1992, ante as razões expostas pelo Relator, em:
9.1. conhecer do recurso de reconsideração e, no mérito, negar-lhe provimento;
9.2. dar ciência desta deliberação ao recorrente e aos demais interessados.

Recurso de reconsideração em Prestação de Contas.

Primeira Câmara

Fundação Universidade Federal de Rondônia.

3. Interessados/Responsáveis/Recorrentes:
3.1. Interessado: Fundação Universidade Federal de Rondônia (04.418.943/0001-90)
3.2. Responsáveis: Adeilton Fernandes da Costa (XXX.592.804-XX); Adilson Siqueira de Andrade (XXX.329.022-XX); Aedjota Matos de Jesus (XXX.852.622-XX); Alisson Dioni Gomes (XXX.561.502-XX); Almeida Andrade Casseb (XXX.380.482-XX); Ana Fanny Benzi de Oliveira Bastos (XXX.274.421-XX); Ana Lucy Caproni (XXX.915.606-XX); Ana Maria de Lima Souza (XXX.253.562-XX); Anderson Moronha Soares (XXX.662.652-XX); Antonio Claudio Barbosa Rabelo (XXX.356.937-XX); Antonio Ferreira Neves Filho (XXX.228.283-XX); Aparecida Luzia Alzira Zuin (XXX.879.688-XX); Ariveltom Cosme da Silva (XXX.116.002-XX); Beatriz Machado Gomes (XXX.585.726-XX); Carlos Alberto de Lima Siqueira (XXX.734.002-XX); Carlos Luís Ferreira da Silva (XXX.463.902-XX); Carlos Pereira de Brito (XXX.207.882-XX); Celio Jose Borges (XXX.299.021-XX); Charles Carminati de Lima (XXX.891.772-XX); Charles Dam Souza Silva (XXX.024.102-XX); Claudemir da Silva Paula (XXX.040.032-XX); Claudimir Catiari (XXX.414.088-XX); Denise Andrade (XXX.447.172-XX); Djanilson Amorim da Silva (XXX.848.104-XX); Dorisvalder Dias Nunes (XXX.512.024-XX); Elizabeth Antônia Leonel de Moraes Martines (XXX.950.568-XX); Eunice Luiza Johnson Batista (XXX.576.587-XX); Fabricio Donizeti Ribeiro Silva (XXX.681.881-XX); Fabricio Moraes de Almeida (XXX.621.931-XX); Francisco Estácio Neto (XXX.632.747-XX); Francisco Fernandes Pereira (XXX.980.794-XX); Fátima Aparecida de Souza Maia Queiroga (XXX.391.088-XX); Iracy Soares de Aguiar (XXX.206.015-XX); Ivanda Soares da Silva (XXX.800.902-XX); Jair de Oliveira Pinheiro (XXX.102.382-XX); Joel Bombardelli (XXX.027.360-XX); Jorge Luiz Coimbra de Oliveira (XXX.228.487-XX); Jose Eduardo Martins de Barros Melo (XXX.309.564-XX); Jose Otavio Valiante (XXX.304.598-XX); Jose Pereira Ramos (XXX.507.719-XX); Josenildo de Souza e Silva (XXX.456.004-XX); Josenir Lopes Dettoni (XXX.596.397-XX); Josué da Costa Silva (XXX.112.072-XX); José Ferreira Costa (XXX.819.223-XX); José Januário de Oliveira Amaral (XXX.949.042-XX); José Lucas Pedreira Bueno (XXX.769.006-XX); José Maria Lopes Júnior (XXX.395.536-XX); José Roberto de Maio Godoi (XXX.729.228-XX); João Gilberto de Souza Ribeiro (XXX.067.056-XX); Juracy Machado Pacífico (XXX.580.402-XX); Júlio Robson Azevedo Gambarra (XXX.950.434-XX); Karla Roberto Sartin (XXX.353.721-XX); Lara Cristina Cioffi (XXX.784.262-XX); Laércio do Carmo Rodrigues (XXX.567.852-XX); Lenilson Sergio Candido (XXX.981.344-XX); Leonardo Severo da Luz Neto (XXX.097.842-XX); Luciana Fabiano dos Santos Uchoa (XXX.342.432-XX); Luciene Batista da Silveira (XXX.924.911-XX); Luiz Guilherme Ferro Costa Veppo (XXX.850.201-XX); Luã Silva Mendonça (XXX.917.102-XX); Lúcia Rejane Gomes da Silva (XXX.069.904-XX); Marcos de Sousa (XXX.059.302-XX); Marcus Fernando Fiori (XXX.574.392-XX); Maria Bernadete Junkes (XXX.933.149-XX); Maria Cristina Victorino de França (XXX.234.418-XX); Maria Ivonete Barbosa Tamboril (XXX.877.953-XX); Maria Luiza Lopes de Oliveira Santos (XXX.589.684-XX); Maria das Graças Silva Nascimento Silva (XXX.230.942-XX); Maria do Carmo dos Santos (XXX.144.319-XX); Marilsa Miranda de Souza (XXX.623.652-XX); Mauro Márcio de Paula Rosa (XXX.256.186-XX); Maurílio Galvão da Silva (XXX.272.111-XX); Miguel Joaquim Sant Anna Filho (XXX.325.367-XX); Naychê Tortato Vieira (XXX.988.289-XX); Paulo de Tarso Carvalho de Oliveira (XXX.372.852-XX); Pedro Albino de Aguiar (XXX.485.603-XX); Pedro Di Tarique Barreto Crispim (XXX.864.509-XX); Petrus Luiz de Luna Pequeno (XXX.227.804-XX); Raitany Costa de Almeida (XXX.535.911-XX); Ricardo Gilson da Costa Silva (XXX.847.752-XX); Ricardo Santos de Abreu (XXX.454.148-XX); Samantha Sulamita Soares (XXX.258.152-XX); Santina Rodrigues Santana (XXX.996.591-XX); Sylviane Beck Ribeiro (XXX.116.590-XX); Thallisson Lopes (XXX.619.462-XX); Tiene Medeiros de Castro (XXX.189.812-XX); Tânia Mara Monteiro Afonso Coelho (XXX.750.311-XX); Tânia Suely Azevedo Brasileiro (XXX.873.506-XX); Valdir Aparecido de Souza (XXX.255.868-XX); Valdir Vegini (XXX.626.109-XX); Valéria de Oliveira (XXX.535.247-XX); Verônica Ortiz Alvarenga (XXX.446.001-XX)
3.3. Recorrente: Joel Bombardelli (XXX.027.360-XX).

13.1. Ministros presentes: Benjamin Zymler (na Presidência), Walton Alencar Rodrigues (Relator), Bruno Dantas e Vital do Rêgo.
13.2. Ministros-Substitutos presentes: Augusto Sherman Cavalcanti e Weder de Oliveira.

ACORDAO-COMPLETO-2558207

Acórdão de Relação 8701/2022 - Primeira Câmara

Acórdão de Relação

WALTON ALENCAR RODRIGUES

Ministro Vital do Rêgo.

Adoto, como relatório, a instrução da Secretaria de Recursos (peças 210-212) , cuja proposta foi acolhida pelo representante do Parquet especializado (peça 213) :
"Trata-se de recurso de reconsideração (peças 192-195 e 209) interposto por Joel Bombardelli contra o Acórdão 1971/2018-TCU-Primeira Câmara ([Gerente]) . 
A deliberação recorrida apresenta o seguinte teor: 
9.1. julgar irregulares as contas dos Srs. José Januário de Oliveira Amaral (CPF XXX.949.042-XX) , ex-reitor da Unir, e Joel Bombardelli (CPF XXX.027.360-XX) , ex-pró-reitor de planejamento, com fundamento nos arts. 1º, inciso I, 16, inciso III, alíneas "b" e "c", da Lei 8.443/1992, c/c os arts. 1º, inciso I, 209, incisos II e III, do Regimento Interno; 
9.2. condenar solidariamente, com fundamento nos arts. 19, caput, e 23, inciso III, da Lei 8.443/1992, c/c os arts. 210 e 214, inciso III, do Regimento Interno, os responsáveis mencionados no subitem anterior, ao pagamento das quantias a seguir especificadas, com a fixação do prazo de quinze dias, a contar das notificações, para comprovarem, perante o Tribunal (art. 214, inciso III, alínea "a", do Regimento Interno) , o recolhimento das dívidas aos cofres da Fundação Universidade Federal de Rondônia, atualizadas monetariamente e acrescidas dos juros de mora, calculados a partir das datas discriminadas, até a data dos recolhimentos, na forma prevista na legislação em vigor:
Quadro anexo à [Gerente]
9.3. aplicar aos Srs. José Januário de Oliveira Amaral (CPF XXX.949.042-XX) e Joel Bombardelli (CPF XXX.027.360-XX) , individualmente, a multa prevista no art. 57 da Lei 8.443/1992, c/c o art. 267 do Regimento Interno, no valor de R$ 50.000,00 (cinquenta mil reais) , fixando-lhes o prazo de 15 (quinze) dias, a partir da notificação, para que, nos termos do art. 214, inciso III, alínea "a", do RI/TCU, comprove perante este Tribunal o recolhimento aos cofres do Tesouro Nacional do valor atualizado monetariamente desde a data deste acórdão até a data do efetivo recolhimento, se for pago após o vencimento, na forma da legislação em vigor;
9.4. aplicar aos Srs. José Januário de Oliveira Amaral (CPF XXX.949.042-XX) e Joel Bombardelli (CPF XXX.027.360-XX) , individualmente, a multa prevista no art. 58, inciso II, da Lei 8.443/1992, c/c o art. 268, inciso II, do Regimento Interno, nos valores respectivos de R$ 10.000,00 (dez mil reais) e R$ 3.000,00 (três mil reais) , fixando-lhes o prazo de 15 (quinze) dias, a partir da notificação, para que, nos termos do art. 214, inciso III, alínea "a", do RI/TCU, comprove perante este Tribunal o recolhimento aos cofres do Tesouro Nacional do valor atualizado monetariamente desde a data deste acórdão até a data do efetivo recolhimento, se for pago após o vencimento, na forma da legislação em vigor; 
9.5. autorizar o desconto das dívidas na remuneração dos servidores, observado o disposto no art. 46 da Lei 8.112/1990; 
9.6. caso a providência indicada no subitem anterior não venha surtir o efeito desejado, autorizar, desde logo, nos termos do art. 28, inciso II, da Lei 8.443/1992, c/c o art. 219, inciso II, do RITCU, a cobrança judicial das dívidas caso não atendidas as notificações;
9.7. autorizar, desde logo, caso solicitado e o processo não tenha sido remetido para cobrança judicial, o pagamento das dívidas em até 36 (trinta e seis) parcelas mensais e consecutivas, nos termos do art. 26 da Lei 8.443/1992, c/c o art. 217 do Regimento Interno/TCU, fixando-se o vencimento da primeira parcela em 15 (quinze) dias, a contar do recebimento da notificação, e o das demais a cada mês, devendo incidir sobre cada valor mensal os correspondentes acréscimos legais, na forma prevista na legislação em vigor, sem prejuízo de alertar os responsáveis de que a falta de comprovação do recolhimento de qualquer parcela implicará o vencimento antecipado do saldo devedor; 
9.8. julgar regulares as contas dos Srs. Adeiton Fernandes da Costa (CPF XXX.592.804-XX) , Adilson Siqueira de Andrade (CPF XXX.329.022-XX) , Aedjota Matos de Jesus (CPF XXX.852.622-XX) , Alisson Dioni Gomes (CPF XXX.561.502-XX) , Almeida Andrade Casseb (CPF XXX.380.482-XX) , Ana Fanny Benzi de Oliveira (CPF XXX.274.421-XX) , Ana Lucy Caproni (CPF XXX.915.606-XX) , Ana Maria de Lima Souza (CPF XXX.253.562-XX) , Anderson Moronha Soares (CPF XXX.662.652-XX) , Antônio Cláudio Barbosa Rabello (CPF XXX.356.937-XX) , Antônio Ferreira Neves Filho (CPF XXX.228.283-XX) , Aparecida Luzia Alzira Zuin (CPF XXX.879.688-XX) , Ariveltom Cosme da Silva (CPF XXX.116.002-XX) , Beatriz Machado Gomes (CPF XXX.585.726-XX) , Carlos Alberto de Lima Siqueira (CPF XXX.734.002-XX) , Carlos Luís Ferreira da Silva (CPF XXX.463.902-XX) , Carlos Pereira de Brito (CPF XXX.207.882-XX) , Célio José Borges (CPF XXX.299.021-XX) , Charles Carminati de Lima (CPF XXX.891.772-XX) , Charles Dam Souza Silva (CPF XXX.024.102-XX) , Claudemir da Silva Paula (CPF XXX.040.032-XX) , Claudimir Catiari (CPF XXX.414.088-XX) , Denise Andrade (CPF XXX.447.172-XX) , Djanilson Amorim da Silva (CPF XXX.848.104-XX) , Dorisvalder Dias Nunes (CPF XXX.512.024-XX) , Elizabeth Antônia Leonel de Moraes Martinez (CPF XXX.950.568-XX) , Eunice Luiza Johnson Batista (CPF XXX.576.587-XX) , Fabrício de Moraes de Almeida (CPF XXX.621.931-XX) , Fabrício Donizeti Ribeiro Silva (CPF XXX.681.881-XX) , Fátima Aparecida de Souza Maia Queiroga (CPF XXX.391.088-XX) , Francisco Estácio Neto (CPF XXX.632.747-XX) , Francisco Fernandes Pereira (CPF XXX.980.794-XX) , Iracy Soares de Aguiar (CPF XXX.206.015-XX) , Ivanda Soares da Silva (CPF XXX.800.902-XX) , Jair de Oliveira Pinheiro (CPF XXX.102.382-XX) , João Gilberto de Souza Ribeiro (CPF XXX.067.056-XX) , Jorge Luiz Coimbra de Oliveira (CPF XXX.228.487-XX) , José Eduardo Martins de Barros Melo (CPF XXX.309.564-XX) , José Ferreira Costa (CPF XXX.819.223-XX) , José Lucas Pedreira Bueno (CPF XXX.769.006-XX) , José Maria Lopes Júnior (CPF XXX.395.536-XX) , José Otávio Valiante (CPF XXX.304.598-XX) , José Pereira Ramos (CPF XXX.507.719-XX) , José Roberto de Maio Godoi (CPF XXX.729.228-XX) , Josenildo de Souza e Silva (CPF XXX.456.004-XX) , Josenir Lopes Detoni (CPF XXX.596.397-XX) , Josue da Costa Silva (CPF XXX.112.072-XX) , Julio Robson Azevedo Gambarra (CPF XXX.950.434-XX) , Juracy Machado Pacífico (CPF XXX.580.402-XX) , Karla Roberto Sartin (CPF XXX.353.721-XX) , Laércio do Carmo Rodrigues (CPF XXX.567.852-XX) , Lara Cristina Cioffi (CPF XXX.784.262-XX) , Lenilson Sergio Candido (CPF XXX.981.344-XX) , Leonardo Severo da Luz Neto (CPF XXX.097.842-XX) , Luã Silva Mendonça (CPF XXX.917.102-XX) , Lúcia Rejane Gomes Silva (CPF XXX.069.904-XX) , Luciana Fabiano dos Santos Uchoa (CPF XXX.342.432-XX) , Luciene Batista da Silveira (CPF XXX.924.911-XX) ,  Luiz Guilherme Ferro Costa Veppo (CPF XXX.850.201-XX) , Marcos de Sousa (CPF XXX.059.302-XX) , Marcus Fernando Fiori (CPF XXX.574.392-XX) , Maria Bernadete Junkes (CPF XXX.933.149-XX) , Maria Cristina Victorino de França (CPF XXX.234.418-XX) , Maria das Graças Silva Nascimento Silva (CPF XXX.230.942-XX) , Maria do Carmo Santos (CPF XXX.144.319-XX) , Maria Ivonete Barbosa Tamboril (CPF XXX.877.953-XX) , Maria Luiza Lopes de Oliveira Santos (CPF XXX.589.684-XX) , Marilsa Miranda de Souza (CPF XXX.623.652-XX) , Maurílio Galvão da Silva (CPF XXX.272.111-XX) , Mauro Márcio de Paula Rosa (CPF XXX.256.186-XX) , Miguel Joaquim Sant'ana Filho (CPF XXX.325.367-XX) , Naychê Tortato Vieira (CPF XXX.988.289-XX) , Paulo de Tarso Carvalho de Oliveira (CPF XXX.372.852-XX) , Pedro Albino de Aguiar (CPF XXX.485.603-XX) , Pedro Di Tarique Barreto Crispim (CPF XXX.864.509-XX) , Petrus Luiz de Luna Pequeno (CPF XXX.227.804-XX) , Raitany Costa de Almeida (CPF XXX.535.911-XX) , Ricardo Gilson da Costa Silva (CPF XXX.847.752-XX) , Ricardo Santos de Abreu (CPF XXX.454.148-XX) , Samantha Sulameta Soares (CPF XXX.258.152-XX) , Santina Rodrigues Santana (CPF XXX.996.591-XX) , Sylviane Beck Ribeiro (CPF XXX.116.590-XX) , Tania Mara Monteiro Afonso Coelho (CPF XXX.750.311-XX) , Tânia Suely Azevedo Brasileiro (CPF XXX.873.506-XX) , Thalisson Lopes (CPF XXX.619.462-XX) , Tiene Medeiros de Castro (CPF XXX.189.812-XX) , Valdir Aparecido de Souza (CPF XXX.255.868-XX) , Valdir Vegini (CPF XXX.626.109-XX) , Valéria de Oliveira (CPF XXX.535.247-XX) e Veronica Ortiz Alvarenga (CPF XXX.446.001-XX) , dando-lhes quitação plena, com fundamento nos arts. 1º, inciso I, 16, inciso I, 17 e 23, inciso I, da Lei 8.443/1992, c/c os arts. 1º, inciso I, 207 e 214, inciso I, do Regimento Interno;
9.9. excluir da relação processual os Srs. Ademar Silva Scheidt Junior (CPF XXX.993.822-XX) , Adjalma Campos de Franca Neto (CPF XXX.259.282-XX) , Antônio Carlos Maciel (CPF XXX.141.952-XX) , Aparecida Augusta da Silva (CPF XXX.295.111-XX) , Carlos Alberto Tenório de Carvalho Junior (CPF XXX.929.482-XX) , Cícero Hildenberg Lima de Oliveira (CPF XXX.835.832-XX) ,  Cláudio Luiz do Amaral Santini (CPF XXX.774.208-XX) , Dante Ribeiro da Fonseca (CPF XXX.802.837-XX) , Dorosnil Alves Moreira (CPF XXX.008.728-XX) , Edna Maria Cordeiro (CPF XXX.759.842-XX) , Eleonice de Fátima Dal Magro (CPF XXX.094.612-XX) , Fábio Ferreira da Silva (CPF XXX.307.172-XX) , Francisca Chagas Soares Neta (CPF XXX.398.892-XX) , Geraldo da Silva Correira (CPF XXX.378.009-XX) , Gerson Flores Nascimento (CPF XXX.311.772-XX) , Gunther Brucha (CPF XXX.283.978-XX) , Ivete de Aquino Freire (CPF XXX.531.602-XX) , José Juliano Cedaro (CPF XXX.709.732-XX) , Júlio Cesar Barreto Rocha (CPF XXX.443.802-XX) , Julio Sancho Linhares Teixeira Militão (CPF XXX.200.233-XX) , Loidi Lorenzzi da Silva (CPF XXX.771.789-XX) , Lucinda Maria Dutra de Souza Moreira (CPF XXX.402.609-XX) , Marcelo Vergotti (CPF XXX.310.592-XX) , Maria do Socorro Pessoa (CPF XXX.298.109-XX) , Paulo Renato Vitória Calheiros (CPF XXX.601.380-XX) e Theophilo Alves de Souza Filho (CPF XXX.389.002-XX) ; 
9.10. dar ciência à Universidade Federal de Rondônia sobre a ausência de controle da entrega da declaração de bens e rendas, ou da autorização para acesso eletrônico da declaração, de alguns servidores da universidade, o que afronta o disposto no art. 1º da Lei 8.730/1993, com vistas à adoção de providências internas que previnam sua ocorrência;
9.11. determinar à Secretaria de Fiscalização de Pessoal (Sefip) que promova a revisão de ofício do Acórdão 9044/2011-TCU-Segunda Câmara, que apreciou pela legalidade o ato de admissão do Sr. Daniel Delani, CPF XXX.067.042-XX;
9.12. negar o requerimento formulado pelo responsável, Sr. Joel Bombardelli, para produção de prova testemunhal ante a inexistência de previsão regimental;
9.13. encaminhar cópia desta deliberação ao Procurador-Chefe da Procuradoria da República em Rondônia, nos termos do § 3º do art. 16 da Lei 8.443/1992, c/c o § 7º do art. 209 do Regimento Interno, para adoção das medidas que entender cabíveis.
HISTÓRICO
Trata-se de prestação de contas anuais relativa ao exercício de 2011 da Fundação Universidade Federal de Rondônia (Unir) .
Após regular desenvolvimento do processo em questão, entendeu esta Corte que tanto as alegações de defesa quanto as razões de justificativa apresentadas pelos Srs. José Januário de Oliveira Amaral e Joel Bombardelli deveriam ser rejeitadas e que suas contas ordinárias fossem julgadas irregulares, com base no art. 16, inciso III, alíneas "b" e "c", da Lei 8.443/1992, condenando-os solidariamente em débito pelos valores originais de R$898.474,50, relativos ao ano de 2011, e aplicando-lhes individualmente as multas previstas nos arts. 57 e 58, inciso II, da Lei 8.443/1992.
As irregularidades que ensejaram a condenação foram consolidadas no quadro abaixo explicitado no voto condutor.
	Irregularidade
	Responsável
	Encaminhamento

	Dano ao erário decorrente da não comprovação de serviços prestados pela fundação de apoio (peça 138, itens 112-143) 
	José Januário de O. Amaral
	Citação

		Joel Bombardelli
	
	Prorrogação injustificada de contratos de obras e sem prévio exame pela procuradoria jurídica (peça 138, itens 144-171) 
	José Januário de O. Amaral
	Audiência

		Joel Bombardelli
	
	Má conservação e péssimas condições estruturais dos campi da Universidade (peça 138, itens 172-189) 
	José Januário de O. Amaral
	Audiência

	Desestruturação da unidade de controle interno da universidade (peça 138, itens 190-202) 
	José Januário de O. Amaral
	Audiência

	Irregularidades em procedimento de admissão de professor (peça 138, itens 203-223) 
	José Januário de O. Amaral
	Audiência

Neste momento, o recorrente insurge-se contra a deliberação previamente descrita.
EXAME DE ADMISSIBILIDADE
Reitera-se o exame de admissibilidade contido nas peças 198-199, ratificado pelo Relator (despacho de peça 201) . 
EXAME DE MÉRITO
Delimitação
Previamente a delimitação do objeto do presente recurso, vale mencionar que o ora recorrente em diversas oportunidades fez menção aos fatos mencionados pelo relatório da CGU, do qual afirma que não teve a oportunidade de se defender. 
Importante destacar que não foi o relatório da CGU o fundamento para a condenação, e sim, como bem abordado no voto condutor do acórdão recorrido, as irregularidades comprovadas após a inspeção realizada por esta Corte de Contas, que colheu elementos a ensejar a citação e audiência do recorrente e, portanto, a oferecer-lhe oportunidade de defesa prevista na Constituição.
Dessa forma, organizar-se-á o exame do presente recurso em razão das irregularidades atribuídas ao recorrente e aproveitar-se-á no que couber, a discussão por ele trazida em relação aos apontamentos da CGU. Ademais, por não ser fundamento ou motivo da condenação do recorrente, não se abordará na análise a discussão de diversos pontos trazidos nas razões recursais, a exemplo da discussão contida no "3.6 - NO QUE TANGE A AVALIAÇÃO DA SITUAÇÃO DAS TRANSFERÊNCIAS VOLUNTÁRIAS VIGENTES (CONVÊNIOS, CONTRATOS DE REPASSE, TERMOS DE COOPERAÇÃO, TERMOS DE COMPROMISSO, BEM COMO TRANSFERÊNCIAS A TÍTULO DE SUBVENÇÕES, AUXÍLIOS OU CONTRIBUIÇÕES) " - (peça 192, p. 27-28) .
Constitui objeto do presente recurso definir se:
	a) houve cerceamento de defesa do recorrente nesta Corte de Contas;
	b) subsiste a irregularidade pelo qual o recorrente foi condenado e (ou) se os documentos juntados são suficientes para elidi-la;
	c) há conduta do gestor reprovável e que tenha contribuído para o pagamento sem a regular liquidação da despesa pública;
	d) há nexo de causalidade entre a conduta e a irregularidade consistente na ausência de documentação que comprovasse a regular liquidação da despesa;
	e) subsiste a responsabilidade do recorrente pela prorrogação dos contratos identificados; 
	f) as multas aplicadas devem ser afastadas;
	g) houve prescrição das multas aplicadas
Do Cerceamento de Defesa
Alega-se no recurso que o processo transcorreu sem que fosse oportunizada a defesa do recorrente. Para tanto argumenta que:
	a) "a CGU solicitou documentos para a UNIR, quando o recorrente não era mais Pró-Reitor da Universidade (no exercício de 2011, exerceu o cargo no período de 01de janeiro a 28 de novembro de 2011, conforme Portaria n. 1376/UNIR/GR/2011) e atualmente em licença para conclusão de seu doutoramento. Noutra ponta, a suposta falta de provas da efetiva prestação de serviço da RIOMAR fora decorrente da omissão no cumprimento dos pedidos da CGU pelos sucessores do recorrente no cargo, sem ciência do recorrente;
	b) "quando finalmente o recorrente fora chamado a integrar a lide em abril de 2017 conforme (Conf. Oficio 0158/2017, peça 143) e 0160/2017, peça 145) , sem prazo razoável para providenciar documentação capaz de refutar os argumentos da CGU, pediu prorrogação de prazo para apresentação da defesa (peça 151) , mas como não integrava mais o cargo de pró-Reitor, não foi possível reunir a documentação necessária. Assim, apresentou a defesa (peça 163) , demonstrando, a partir da prova dos autos a regular atuação no seu cargo de Pró-Reitor de Planejamento da UNIR, à partir dos próprios documentos dos autos, requerendo apenas prova testemunhal (fls.) e ainda sim, fora indeferido conforme constou inclusive do venerável acórdão, em descumprimento do art. 209, §2° do Regimento Interno, do art. 31 da Lei 8.443/1992 e do art. 50, LV da CF; em evidente cerceamento de defesa".
Análise:
Entende-se que não merecem prosperar os argumentos em relação ao cerceamento de defesa. Nota-se que na instrução que deu origem à citação, em especial na Matriz de Responsabilização (peça 138, p. 37) , foi identificada a conduta e o nexo de causalidade, bem como a culpabilidade do ex-gestor.
Por meio do Ofício 0158/2017-TCU/SECEX-RO, de 15/3/2017 (peça 143 e 147) , o recorrente tomou ciência das irregularidades a ele atribuídas e pode, portanto, no âmbito desta Corte de Contas exercer o seu sagrado direito de defesa e de contraditar as imputações realizadas.
O fato de não ter sido ouvido enquanto o processo encontrava-se na Controladoria-Geral da União não é suficiente para conferir ao processo a nulidade por ausência de defesa, uma vez que no âmbito desta Corte, órgão competente para a aplicação das sanções, a oportunidade de defesa foi ofertada conforme acima demonstrado.
Dessa forma, entende-se que não houve cerceamento de defesa e o presente processo desenvolveu-se conforme a lei de regência desta Corte de Contas.
Do dano ao erário decorrente da não comprovação de serviços prestados pela fundação de apoio. 
Após relatar os problemas estruturais da Unir e das dificuldades do cargo exercido, defende-se, em síntese, no recurso a inexistência de débito e a inocorrência de qualquer das situações previstas no art. 209, do RI-TCU (incs. I, II e III) .
Argumenta que:
	a) a condenação do recorrente ocorreu por ausência de provas da prestação dos serviços e não de provas efetivas dos danos supostamente causados;
	b) houve a apresentação de documentação, desconsiderada pelo acórdão condenatório, que demonstraria a boa e regular dos recursos e que a complementação dos documentos caberia a Unir o que não foi feito pelos gestores que o sucederam;
	c) "cumpriu sua função institucional em cumprimento de sua lei de Regência e que sofreu condenação, pois que esta colenda corte entendeu não estarem suficientemente provados (mesmo que os serviços pagos a RIOMAR foram devidamente atestados pelo fiscal dos contratos) , e não por estarem provados os danos (peça 138, itens 112-143) e por entenderem não estarem justificadas as prorrogações de contratos de obras no campus da Universidade (peça 138, itens 144-171) , mesmo que os serviços objeto de prorrogação de prazo foram também, todos, requeridos pela fiscal de contrato da obra - Engenheira Civil";
	d) a juntada de documentação complementar demonstra o cumprimento dos serviços pela Riomar (peça 193, p. 24-67) , da seguinte forma:
d.1) "os Memorandos emitidos pela DIRED/UAB comprovam atos e fatos relativos ao funcionamento dos cursos A DISTÂNCIA, que colaboram na comprovação dos gastos, como: memorandos solicitando indicação de professores aos Campi da UNIR; memorando solicitando o pagamento de bolsas a partir de janeiro a setembro de 2011 para as equipes que trabalhavam nos cursos; e, memorando diversos refere afastamento, viagens e diárias de professores para ministrar aulas nos referidos cursos";
d.2) "os Memorandos da DIRED/UAB que comprova a ciência inequívoca e antecedente da PROCURADORIA/UNIR acerca da manutenção dos pagamentos da Riomar como condição sine qua nom para continuidade dos contratos beneficiando alunos de cursos de graduação em Letras, Pedagogia e Administração Pública como também de cursos de especialização em Gestão Pública, Gestão Pública Municipal e Gestão em Saúde da UAB/UNIR, com cerca de 2.500 (dois mil e quinhentos) alunos matriculados, cuja interrupção acarretaria o prejuízo aos alunos bem como a UNIR que seria responsabilizada pelo pagamento das despesas após a retirada das verbas pela CAPES, conforme demonstrado neste recurso. Em especificidade o memorando n. 95, certifica que o requerente requer a efetiva prestação de contas, e da suspensão dos pagamentos dos serviços para a RIOMAR";
d.3) "O relatório 01/2011 CSF/CGFO/DED/CAPES, (...) , referente à coordenação geral de supervisão e fomento da CAPES, quanto às ofertas dos cursos da UAB/UNIR, apontam somente inconsistências, divergências das bolsas e não referente aos valores das descentralizações orçamentárias (objeto dos contratos UNIR/RIOMAR) , observamos que a Reitoria tomou ciência deste relato em 09 de dezembro de 2011". (peça 193, p. 91-102) . 
d.4) "Outro relatório emitido pela CAPES - Coordenador Geral de Supervisão e Fomento da UAB/CAPES DED/CAPES, de 03 de dezembro de 2013, em suas recomendações também se reportam somente as questões das bolsas, atestando que para a CAPES os valores que a mesma repassou para a UNIR, e consequente pagamentos para a RIOMAR, não foram objeto de questionamento, por não haver irregularidades. Sendo que entre as funções da CAPES estão: Acompanhar, avaliar, controlar e fiscalizar a execução do presente Acordo de Cooperação Técnica, por intermédio da Diretoria de Educação a Distância visando o funcionamento harmônico do Sistema UAB" (peça 193, p. 91-102) ;
d.5) "Outro documento que valida o entendimento de que a CAPES não questiona a irregularidade dos pagamentos realizados pela UNIR para a RIOMAR, é a troca de e-mail em 14 de novembro de 2013, entre o professor Vasco Pinto (DIRED/UNIR) , e os senhores Luiz Alberto Rocha de Lira e Bruno Fernandes Zenobio de Lima (CAPES/UAB) , pois, na troca de e-mail acerta-se, ajusta-se recursos de custeio de despesas realizadas pela UNIR/UAB, pois, nessa data, pelo que consta os recursos descentralizados não executados/realizados referente os contratos UNIR/RIOMAR foram devolvidos a CAPES, ou seja, exceto os dos pagamentos realizados a R1OMAR (peça 193, p. 103-104) ;
	e) "houve a prestação dos serviços e todos seus atos se deram pautados na completa ausência de benefício próprio" e que, portanto, todos os atos "sempre se deram com claro intuito de proteger o patrimônio público no melhor cumprimento dos princípios da legalidade, legitimidade eficácia, eficiência, efetividade e economicidade, no mais escorreito cumprimento de suas funções, cumprindo todos os requisitos do art. 207 e 208 do Regimento Interno do TCU";
	f) houve "problemas estruturais que impediram a produção da documentação capaz de demonstrar a execução regular dos contratos", porém, "atribuiu-se a responsabilidade integral ao recorrente, que em verdade, também é vítima destes problemas estruturais, pois que, com a equipe que dispunha tratou de manter as obras e projetos em curso, na tentativa de minimizar danos à administração pública, deliberando conforme lhe eram apresentados documentos fiscais e contábeis para tanto";
	g) a prestação de contas de anos anteriores da Unir, aprovadas por esta Corte, continham os  mesmos problemas estruturais, e continham os mesmo fatos narrados pela CGU, cita e transcreve o exame referente ao Contrato 30/2009, aduzindo que este Tribunal deliberou "no sentido da regularidade das contas, com ou sem ressalvas, com outorga da quitação, pois, não entendeu esses atos como dano ao erário ou ato gestão ilegítimo ao antieconômico  de prova suficiente da prestação do serviço, e não a prova do dano", assim se impõe interpretação similar a de anos anteriores.
Análise:
Inicialmente, entende-se oportuno rememorar os fundamentos descritos e que caracterizaram tal irregularidade.
O recorrente foi condenado por ter autorizado pagamentos por serviços cuja execução não foi devidamente comprovada pela Fundação Rio Madeira (Riomar) , no âmbito dos contratos 40/2010, 41/2010, 42/2010 e 43/2010, o que propiciou a ocorrência de pagamento de despesas sem a efetiva liquidação, causando dano ao erário, com infração a disposições da Lei 4.320/1964 e do Decreto 7.423/2010.
Veja o fundamento contido no voto, verbis: 
Conforme já salientado neste voto, as notas fiscais que embasaram os pagamentos decorrentes da execução dos contratos 40/2010, 41/2010, 42/2010 e 43/2010 possuem descrição genérica dos serviços executados, motivo pela qual não se prestam a comprovar sua efetiva execução a embasar a liquidação das despesas correspondentes. Reforço que a inspeção in loco realizada pela Secex-RO na Unir não teve sucesso na obtenção de documentação que servisse de supedâneo para a liquidação das despesas relativas a esses contratos.
Na instrução que deu origem à citação (peça 138) , em destaque nos itens 122 a 137, restou caracterizado que as etapas da despesa pública não foram adequadamente observadas. Não se verificou a existência de documentação suficiente para caracterizar a correta liquidação da despesa e comprovação do serviço prestado, verbis:
125. Em despachos uniformes, o pró-reitor de planejamento da gestão sucessora que assumiu a direção da universidade, com base em pareceres técnicos do setor de contabilidade, declarou expressamente a não apresentação da prestação de contas dos valores repassados à Riomar e determinou o lançamento dos valores a título de débito em cada um dos contratos (peça 50, p. 62; peça 56, p. 53; peça 62, p. 71; peça 68, p. 46) .
 (...) 
126. De fato, observando-se o projeto básico do Contrato 40/2010, Contrato 41/2010, Contrato 42/2010 e Contrato 43/2010, havia a previsão de serem adquiridos itens como material de expediente, aluguel de veículos, diárias e passagens (peça 45, p. 94-96) . Na inspeção realizada na Unir foram requisitados, dentre outros elementos, os documentos de liquidação dessas despesas. Contudo, só foram apresentadas as notas fiscais emitidas pela Riomar contendo uma descrição genérica dos serviços prestados, o que não permite saber exatamente quais despesas foram executadas pela fundação de apoio.
Uma vez rememorado o fundamento da condenação examina-se as razões recursais.
Em apertada síntese, exige-se para a caracterização da responsabilidade subjetiva do agente nesta Corte de Contas todos os elementos típicos da irregularidade (fato punível e culpável) . 
Para que o fato seja punível, devem estar caracterizados os seguintes pressupostos: (a) identificação do fato punível e qualificação do agente; (b) conduta comissiva ou omissiva e antijurídica, perfeitamente individualizada; (c) resultado, existência de dano ou infração a norma legal, regulamentar ou contratual ou, ainda, a desatendimento ou descumprimento de determinação desta Corte de Contas; (d) nexo de causalidade entre a ação e a ilicitude verificada; (e) dolo ou culpa, em sentido amplo, do agente.
Por sua vez, há ainda que se avaliar se há culpabilidade, que não se confunde com culpa ou dolo. A estrutura da culpabilidade consiste: (a) na existência ou não de excludentes; (b) no juízo de reprovabilidade extraído da análise de como os agentes se posicionaram e contribuíram para o fato, pois não há irregularidade sem reprovação. 
Nesse item da instrução avaliar-se-á a existência ou inexistência do fato punível (primeiro requisito para imputação da responsabilidade) para nos itens subsequentes se examinar a conduta, nexo, culpa e culpabilidade.
O fato punível decorreu da ausência da prestação de contas, ante a inexistência de elementos suficientes que comprovasse a regular liquidação da despesa pública. 
As etapas da despesa pública foram assim disciplinadas na Lei 4.320/64, verbis:
Art. 58. O empenho de despesa é o ato emanado de autoridade competente que cria para o Estado obrigação de pagamento pendente ou não de implemento de condição
 (...) 
Art. 63. A liquidação da despesa consiste na verificação do direito adquirido pelo credor tendo por base os títulos e documentos comprobatórios do respectivo crédito.
§ 2º A liquidação da despesa por fornecimentos feitos ou serviços prestados terá por base:
 (...) 
III - os comprovantes da entrega de material ou da prestação efetiva do serviço.
Art. 64. A ordem de pagamento é o despacho exarado por autoridade competente, determinando que a despesa seja paga.
Parágrafo único. A ordem de pagamento só poderá ser exarada em documentos processados pelos serviços de contabilidade. 
Nota-se que para se efetuar o pagamento, última fase da despesa, a qualquer credor dos entes estatais deve-se previamente realizar o empenho e, após receber os materiais e serviços, atestar seu recebimento, autorizando, desse modo, a liquidação da despesa. 
A liquidação da despesa que deve constar na consequente prestação de contas não se resume à apresentação de nota fiscal atestada, mas da demonstração do que, exatamente, está sendo liquidado, como por exemplo, quantas diárias foram pagas ao professor "X" para realização de determinado curso, bem como o valor da diária discriminado e documento ratificado e (ou) assinado pelo mencionado professor atestando que recebeu tal remuneração.
Não basta que a fundação de apoio emita a nota fiscal e seja conferida pelo fiscal do contrato, a documentação envolve um conjunto de documentos, desde a solicitação do setor responsável até a discriminação da quantidade de diárias, passagens e materiais efetivamente adquiridos. Enfatiza-se que os elementos probatórios devem demonstrar as despesas de forma clara e organizada.   
A ausência dos elementos probatórios na liquidação faz recair sobre o gestor, que autoriza a liquidação e o consequente pagamento, a responsabilidade pela falta e implica o débito, pois ausente à devida comprovação da despesa e defeituosa a prestação de contas. 
Da mesma forma, inexistente a liquidação da despesa recai sobre a autoridade que autoriza o pagamento a responsabilidade pelo vício e pelo defeito na prestação de contas.
Conforme já exposto, para se pagar deve haver liquidação e para se liquidar, nos termos do art. 63, §2º, III, da Lei 4.320/64, deve haver comprovação da entrega do material ou serviço.
Do exposto no voto condutor e na peça que originou a citação, percebe-se que o fato punível refere-se à ausência da boa e regular prestação de contas, especificamente, em relação à regular liquidação das despesas públicas. 
Restou demonstrado que não foi apresentada documentação para em conformidade com o projeto básico do Contrato 40/2010, Contrato 41/2010, Contrato 42/2010 e Contrato 43/2010, identificar exatamente o que foi adquirido em quantidade, qualidade e valor. Limitou-se os gestores a apresentar notas fiscais emitidas pela Riomar contendo descrição genérica dos serviços prestados, o que não permite saber exatamente quais despesas foram executadas pela fundação de apoio.
Nota-se que a extensa documentação citada no recurso e colacionada nas peças 192, 193 deste recurso não demonstram o que foi adquirido pela Riomar.
O primeiro conjunto de documentos trata-se de relatórios de cursos de anos diversos da universidade aberta (peça 192, p. 78-119; peça 193, p. 1-23) , que nenhuma relação possui com a comprovação das despesas liquidadas pela Riomar no exercício de 2011.  
O segundo conjunto de documentos refere-se a memorandos da Diretoria de Educação à Distância - Dired requisitando a indicação de professor "para exercer a subcoordenação de EaD junto à DIRED" (peça 193, p. 24-29) e "solicitação de convalidação de autorização de afastamento" (peça 193, p. 41-43/46-47/50-63) . Ora, também não há como associar a requisição de pagamento ao que efetivamente a Riomar desembolsou. Ainda que sejam etapas preparatórias para a demonstração de despesas não há correlação com os desembolsos realizados e pelos quais não se verificou a prestação de contas.  
O terceiro conjunto de documentos trata-se, de forma geral, de solicitações de execução de despesas, tais como, solicitação de pagamento para equipe técnica multidisciplinar da UAB, diárias e outras (peça 193, p. 30-40/44-45/48-49/64-67) . Quanto à solicitação de pagamento, tem-se que embora seja o primeiro passo para a liquidação, não é suficiente para demonstrar sua efetivação. Para comprovar a liquidação, após a solicitação deveria se ter os relatos do que foi executado e os comprovantes de que os profissionais que de fato foram remunerados pelos serviços prestados. Não se verifica nos autos o restante da documentação, a exemplo de recibos, que comprovariam que os tutores e professores foram remunerados pelos recursos destinados à Riomar ou mesmo recibos e comprovações das diárias e para o que se destinou o pagamento.  
O quarto conjunto de documentos (peça 209, p. 30-49) , relatórios da Comissão de Avaliação de Procedimentos em Contratos Administrativos, também não socorrem ao recorrente, veja, por exemplo o que concluiu a comissão no parecer datado de 17/6/2013 (peça 209, p. 40) , verbis
IV PARECER 
Diante do exposto, a Comissão de Avaliação de Procedimentos em Contratos Administrativos, designada pela Portaria n° 964/2012/GR da Reitoria da UNIR, considera irregulares os pagamentos realizados à Fundação Rio Madeira em relação ao Contrato n° 42/2010 celebrado entre a UNIR e a R1OMAR, tendo em vista os indícios de irregularidades expostos no Relatório da Comissão. 
A Comissão recomenda à Reitoria da Fundação Universidade Federal de Rondônia, que adote os seguintes procedimentos: 
Proceda a abertura de comissões para apurar os indícios de irregularidades apontadas no presente relatório, sendo uma comissão para cada processo ou contrato, dada a complexidade dos procedimentos;
Aperfeiçoamento do sistema de Controle Interno da UNIR
Assim, as solicitações de pagamentos não comprovam o pagamento em si, não há como demonstrar quanto foi recebido por cada professor pesquisador que supostamente teria atuado no projeto de educação à distância.
Ademais, toda a documentação comprova somente que há requisição para aqueles serviços, mas não há comprovação dos serviços, dos pagamentos e seus montantes tampouco de qual foi o recurso utilizado para o adimplemento daquela solicitação/requisição.
Pelo exposto e após exame da documentação encaminhada, entende-se que a documentação colacionada e os argumentos aduzidos nas razões recursais não demonstram a correta liquidação dos valores repassados à Riomar, subsistindo a irregularidade conforme descrita no acórdão condenatório, não havendo que se falar em afastamento da responsabilidade por inexistência do fato punível.
Com relação a alegação de se aplicar ao recorrente precedente desta Corte de Contas, entende-se que embora em outra oportunidade o Tribunal deu encaminhamento diverso ao fato ocorrido na Unir, entende-se a deliberação adotado no presente caso se encontra consentânea a legislação vigente.
Vale ainda lembrar que, embora, somente, aplicável ao sistema de precedentes obrigatórios do Novo Código de Processo Civil - CPC (art. 927) , um julgador quando confrontado a um precedente possui três alternativas: (a) aplicar o precedente, afastar o precedente por distinção, afastar o precedente por entendê-lo superado. A superação no sistema de precedentes é da sua essência, para tanto deve-se de forma expressa delimitar os motivos que levam à superação;
Entende-se que no presente caso, o precedente citado, embora não exista a obrigação imposta aos precedentes de aplicação obrigatória do CPC, nos autos pelo recorrente deva ser superado. Nota-se que tanto no acórdão condenatório, quanto nesta instrução processual discutiu-se à exaustão a importância da etapa da liquidação da despesa e a importância da sua completude para respaldar a boa e regular aplicação dos recursos públicos, bem como dar suporte a correta prestação de contas.
A prestação de contas dos gestores de recursos públicos, instituto republicano e de estatura constitucional, pressupõe o cumprimento de requisitos. Para que as contas sejam julgadas regulares, ainda que com ressalvas, a prestação de contas deve ser completa e sustentada em elementos que demonstram a alocação dos recursos. Há que demonstrar a aquisição dos bens e serviços pelos valores exatos (quantidade e montante) . 
A apresentação da prestação de contas pressupõe a demonstração por meio de documentação idônea e apta a comprovar a regularidade das despesas executadas, a exemplo de demonstrativos, relatórios, relações de pagamentos de diárias, comprovações dos pagamentos por meio de recibos, entre outros, bem como o atendimento às normas pertinentes ao instrumento celebrado. 
Pertinente, ainda, mencionar que se insere no conjunto de obrigações do gestor a comprovação, por meio de elementos e evidências que demonstrem a regularidade e a licitude dos meios (licitação, dispensa ou inexigibilidade daquela, adequação dos preços, obediência a princípios constitucionais, legais, regulamentares e normativos) utilizados para o alcance dos fins almejados.  
O inadimplemento das obrigações descritas, em regra, conduz ao julgamento pela irregularidade com aplicação do débito, foi o que se adotou no presente caso. A situação se mostrou de gravidade tal que não foi possível se apurar como os recursos foram alocados na Riomar, daí a condenação dos gestores pelas ilicitudes.
Por isto, entende-se que o precedente mencionado deve ter a sua aplicação superada e se dar eficácia ao que se decidiu no presente processo.
Da ausência de conduta do recorrente a ensejar as irregularidades.
A partir do item 3.7 da peça 192 (p. 28) , o recorrente defende a ausência de conduta a ele atribuída e que deu ensejo às supostas irregularidades, dessa forma, organiza as razões recursais por contrato.
No que interessa para o deslinde do presente processo, afirma-se que, ao contrário da conclusão do acórdão condenatório, não havia autorização do Pró-Reitor de Planejamento, ora recorrente, para o pagamento das notas fiscais, "mas sim, autorização para a Proplan autuar o processo e para a Dircof analisar as notas e se, e somente se, aprovado pelo setor competente, a liquidação e, após, o pagamento".
Afirma a existência de memorandos emitidos pela coordenação de contabilidade da Unir com alerta sobre a inadimplência da Riomar e as ordens do ex-Reitor José Januário Oliveira Amaral para o pagamento das notas fiscais. 
Alega, ainda, que a prova de que a ordem adveio do ex-Reitor decorre dos relatos da Comissão de Avaliação de Procedimentos em Contratos Administrativos da Unir, a qual atribuiu ao ex-Reitor a responsabilidade e não ao recorrente. (peça 50, p. 44-48, peça 55, p. 119-123) .
Os documentos que demonstrariam as alegações podem ser assim organizados:
	a) Em relação ao Contrato 40/2010:
a.1) notas fiscais 15358 (peça 48, p. 5) , 15374 (peça 48, p. 98) , 15375 (peça 49, p. 4) , 15391 (peça 49, p. 48) e 15420 (peça 49, p. 104) , todas no valor de R$ 62.226,19, emitidas pela Riomar;
a.2) autorização do Pró-Reitor de Planejamento, Sr. Joel Bombardelli, para o pagamento das notas fiscais (peça 48, p. 56 e 104; peça 49, p. 10 e 80) ;
a.3) memorando emitido pela coordenação de contabilidade da Unir com alerta sobre a inadimplência da Riomar (peça 49, p. 65) ;
a.4) ordem do ex-Reitor José Januário Oliveira Amaral para o pagamento da nota fiscal (peça 49, p. 63) ;
a.5) relato da Comissão de Avaliação de Procedimentos em Contratos Administrativos da Unir (peça 50, p. 44-48) ;
a.6) "acerca das parcelas em que contiveram a assinatura do recorrente para o pagamento, estas foram precedidas da apresentação de relatório favorável da fiscal de contratos Crystiany Maria Guilherme. Assim, mediante a apresentação da documentação legal pela fiscal de contrato não havia, qualquer motivo que justificasse a recusa do pagamento";
a.7) após ter ciência do Despacho 638/Dircof, solicitou a análise dos documentos previamente a autorização de qualquer pagamento.
	b) Em relação ao Contrato 41/2010:
b.1) notas fiscais 015363 (peça 54, p. 4) , 015376 (peça 54, p. 99) , 015377 (peça 54, p. 115) , 015390 (peça 55, p. 163) 015417 (peça 55, p. 68) , todas no valor de R$ 141.131,40, emitidas pela Riomar;
b.2) autorização do Pró-Reitor de Planejamento, Sr. Joel Bombardelli, para o pagamento das notas fiscais (peça 54, p. 58, 93, 105 e 121; peça 55, p. 62) ;
b.3) memorando emitido pela coordenação de contabilidade da Unir com alerta sobre a inadimplência da Riomar (peça 55, p. 48) ;
b.4) ordem do ex-Reitor José Januário Oliveira Amaral para o pagamento da nota fiscal (peça 55, p. 47) ;
b.5) relato da Comissão de Avaliação de Procedimentos em Contratos Administrativos da Unir (peça 55, p. 119-123) .
	c) Em relação ao Contrato 42/2010:
c.1) notas fiscais 15366 (peça 60, p. 4) ,015382 (peça 60, p. 90) , 15378 (peça 60, p. 106) , 15392 (peça 60, p. 146) e 15418 (peça 61, p. 33) , todas no valor de R$ 36.333,86, emitidas pela Riomar;
c.2) autorização do Pró-Reitor de Planejamento, Sr. Joel Bombardelli, para o pagamento das notas fiscais (peça 60, p. 48, 84,96 e 112; peça 61, p. 26) ;
c.3) memorando emitido pela coordenação de contabilidade da Unir com alerta sobre a inadimplência da Riomar (peça 61, p. 12) ;
c.4) ordem do ex-Reitor José Januário Oliveira Amaral para o pagamento da nota fiscal (peça 61, p. 10) ;
c.5) o Pró-Reitor de Planejamento, Sr. Joel Bombardelli, solicita à Riomar a comprovação das despesas (peça 61, p. 123) ;
b.6) relato da Comissão de Avaliação de Procedimentos em Contratos Administrativos da Unir (peça 62, p. 7-27) 
	d) Em relação ao Contrato 43/2010:
d.1) notas fiscais 015369 (peça 66, p. 5) , 015380 (peça 66, p. 100) , 015381 (peça 66, p. 112) , 015393 (peça 67, p. 30) e 015419 (peça 67, p. 70) , todas no valor de R$ 59.800,05, emitidas pela Riomar;
d.2) autorização do Pró-Reitor de Planejamento, Sr. Joel Bombardelli, para o pagamento das notas fiscais (peça 66, p. 60, 88, 96, 107 e 118; peça 67, p. 64) ;
d.3) memorando emitido pela coordenação de contabilidade da Unir com alerta sobre a inadimplência da Riomar (peça 67, p. 48) ;
d.4) ordem do ex-Reitor José Januário Oliveira Amaral para o pagamento da nota fiscal (peça 67, p. 46) ;
d.5) relato da Comissão de Avaliação de Procedimentos em Contratos Administrativos da Unir (peça 62, p. 25-27) 
Argumenta ainda que a suspensão ou interrupção do contrato com a Riomar acarretaria maiores prejuízos ao erário do que a sua continuidade conforme relato do fiscal do contrato por meio do Ofício 40/2010/UAB/DIRED/REITORIA/UNIR (peça 192, p. 44-46) , uma vez que caso os recursos empenhados não fossem utilizados "não seriam repassados, novamente," pela Capes o que causaria "interrupção dos cursos que ela atendia o que, por conseguinte, o prejuízo duplo ao erário: Em ressarcir os prejuízos dos alunos, bem como, da perda da verba para o seu restabelecimento".  
 Ainda, assim, o recorrente adotou providências no sentido de requerer aos setores competentes a verificação da documentação em conformidade com os ditames legais para a liquidação e pagamento das despesas, e requisitou por meio dos Ofícios 129/2011/Proplan (peça 61, p. 123) e 129/2011/Proplan (peça 61, p. 127) , de 26/7/2011, documentação que comprovasse as despesas pela Riomar, bem como requisição à Procuradoria Jurídica para se manifestar sobre a regularidade do pagamento da Nota Fiscal 15418 (peça 192, p. 51) .
Por fim, alega que a própria Unir adotou procedimentos judiciais com vistas à a cobrança dos valores imputados neste acórdão, não sendo portanto devido pelo recorrente os valores imputados, sob pena de duplicidade do recebimento pelo erário.
Análise
Em que pese os argumentos do ex-gestor, não se verifica elementos suficientes para alterar ou mitigar a reprovabilidade da conduta descrita no decisum condenatório. Nota-se dos documentos juntados aos autos e citados pelo ex-gestor que a autorização por ele concedida era padrão e tinha os seguintes dizeres "Autorizo a análise, liquidação e pagamento". 
Ora, a autoridade que autoriza a liquidação o faz após a análise, ela se manifesta ao final da etapa da despesa pública. A expressão "autorizo a análise" sucedida dos verbetes "liquidação" e "pagamento" já induz a autorização ao pagamento, pois a análise e a liquidação são etapas prévias e como já se autorizou a última etapa pressupõe-se que se atesta a conformidade destas etapas antecedentes. Nesse sentido, não há como acatar os argumentos do ex-gestor no sentido de que somente concedeu "autorização para a Proplan autuar o processo e para a Dircof analisar as notas e se, e somente se, aprovado pelo setor competente, a liquidação e, após, o pagamento".
Uma vez mais, vale lembrar que são etapas da despesa pública, nos termos da Lei 4.320/64, o empenho, a liquidação e o pagamento. A autorização ao pagamento dada pelo gestor que a concede é o atesto da conformidade do desenvolvimento de todo o processo. Não é incomum que existam nos órgãos da administração pública processos de pagamento, nos quais todas as etapas estão muito bem delineadas com as respectivas responsabilidades, o que não se verificou no presente caso. Percebe-se que para o pagamento à Riomar, bastava que a Fundação requeresse e emitisse a respectiva nota fiscal acompanhada das certidões, assim a Unir determinava o pagamento, mediante atesto do fiscal, sem se preocupar com quantitativos, valores pagos e serviços efetivamente adquiridos.
O gestor, responsável pela aplicação de verbas públicas, no presente caso, em especial aquele que autoriza tanto a liquidação quanto o pagamento, não está adstrito ao mero acatamento ou acolhimento das solicitações de outras instâncias administrativas. A ele compete verificar todo o processo de dispêndio, com o objetivo de, entre outras medidas, detectar possíveis irregularidades, a exemplo da completa ausência de documentos que demonstrariam o que foi adquirido, em qual quantidade e a que valor.
A manifestação do gestor em processos de execução da despesa pública deve representar um verdadeiro controle da regularidade e da legalidade e sua aprovação não configura mera formalidade, mas autêntica instância de controle de gastos dos recursos públicos.
Por isso, não se pode acatar os argumentos de que uma vez atestada pelo fiscal não seria responsabilidade do recorrente verificar a legalidade e regularidade da despesa pública. 
Quanto à responsabilidade ser exclusiva do ex-Reitor, em que pese haver sim documentos que demonstram determinações desta autoridade para pagamento das notas fiscais, há também documentos como os juntados acima e discutidos tanto no acórdão condenatório quanto nesta instrução que atraem a responsabilidade ao ex-Pró-Reitor de Planejamento. 
Nota-se que o processo de desorganização dos pagamentos ensejou a irregularidade apenada, não havendo como afastar a responsabilidade daquele administrador, exatamente, pela gestão e organização da execução da despesa pública. Espera-se do gestor probo o mínimo de cuidado e zelo com o recurso aplicado. 
No caso concreto ao perceber que não havia processo de pagamento constituído e a existência tão somente de nota fiscal atestada deveria sim o ex-gestor adotar providências, a exemplo, mas não somente, do que fez por ocasião da emissão dos Ofícios 129/2011/Proplan (peça 61, p. 123) e 129/2011/Proplan (peça 61, p. 127) , por ele mesmo citados nas razões recursais, para que se esclarecesse como os recursos públicos foram alocados. 
Uma vez não adotadas as providencias tempestivamente, a responsabilização daquela autoridade que contribuiu para a irregularidade se impõe. Ademais, não há nos autos nem foi juntado em grau recursal qualquer elemento que demonstrasse o desconforto ou discordância do recorrente com o processo de pagamento adotado na Unir e por ele ratificado.
Também não o socorre os mencionados Ofícios 129/2011/Proplan (peça 61, p. 123) e 129/2011/Proplan (peça 61, p. 127) , pois eles foram elaborados no dia 26/7/2011, ao passo que as despesas foram autorizadas anteriormente no mês de abril conforme quadro abaixo retirado do relatório do acórdão condenatório.
	Contrato 40/2010

	Nota Fiscal
	Valor (R$) 
	Ordem Bancária
	Data

	15358
	62.226,19
	2011OB800634
	11/4/2011

	15374
	62.226,19
	2011OB800635
	11/4/2011

	15375
	62.226,19
	2011OB800636
	11/4/2011

	Contrato 41/2010

	Nota Fiscal
	Valor (R$) 
	Ordem Bancária
	Data

	15363
	141.131,40
	2011OB800637
	11/4/2011

	15376
	141.131,40
	2011OB800637
	11/4/2011

	15377
	141.131,40
	2011OB800637
	11/4/2011

	Contrato 42/2010

	Nota Fiscal
	Valor (R$) 
	Ordem Bancária
	Data

	15366
	36.333,86
	2011OB800609
	5/4/2011

	15382
	36.333,86
	2011OB800610
	5/4/2011

	15378
	36.333,86
	2011OB800611
	5/4/2011

	Contrato 43/2010

	Nota Fiscal
	Valor (R$) 
	Ordem Bancária
	Data

	15369
	59.800,05
	2011OB800612
	5/4/2011

	15380
	59.800,05
	2011OB800613
	5/4/2011

	15381
	59.800,05
	2011OB800614
	5/4/2011

Quanto aos supostos prejuízos acerca da suspensão ou interrupção do contrato com a Riomar, estes não justificam a sistemática e a fragilidade nos controles da liquidação e pagamento, sob a gestão do recorrente, e, portanto, não servem de fundamento para o afastamento da irregularidade imputada.  
Por fim, acerca dos procedimentos judiciais adotados pela Unir com vistas à cobrança da Riomar dos valores imputados neste acórdão, entende-se que não afasta as irregularidades, nem a responsabilidade de quem deu causa, podendo em eventual sucesso na via judicial por parte da Unir, os montantes serem abatidos por ocasião da execução.  
Da ausência de nexo de causalidade entre as irregularidades e a conduta do recorrente.
Defende-se no recurso que exerceu a função de pró-reitor de planejamento da Unir, e que, portanto, no exercício deste cargo não haveria nexo entre sua conduta e as irregularidades apontadas.
Aduz que:
	a) não era sua responsabilidade "fiscalizar in loco a execução dos serviços objeto dos contratos, assim sempre cuidou o recorrente de pedir, antes de autorizar qualquer pagamento, fosse feita a análise técnica pelos setores competentes";
	b) em razão de seu cargo ser hierarquicamente inferior ao Reitor da Unir não estaria autorizado "a contrariar qualquer comando do Reitor sobre a contratação, prorrogação de contrato, pagamento, etc", assim, todos os demais agentes de hierarquia inferior ao Reitor foram, no presente processo, isentados de responsabilidade, à exceção do ora recorrente;
	c) não foi o responsável pela contratação da Riomar, fato ocorrido em 2010 e foi considerado regular pelo TCU (Acórdão 686/2017-TCU-Primeira Câmara) , somente deu "continuidade à gestão dos contratos suscitados", e só autorizava os pagamentos após análise documental da Diretoria de Finanças e Contabilidade.
Análise:
Entende-se que os argumentos do recorrente não prosperam. 
O nexo de causalidade relaciona à conduta ao resultado, assim, quando se retira a conduta antecedente e o resultado não desaparece, não há relação de causalidade entre ação e resultado. Se a conduta antecedente contribui de alguma maneira forma para o resultado da forma como ele ocorreu ele vai ser causa e, portanto, suscetível de responsabilização.
No caso concreto, vê-se que a conduta do recorrente foi autorizar os pagamentos à Riomar sem que houvesse a correta liquidação da despesa. Caso o recorrente, diga-se, ex-Pró Reitor de Planejamento, não autorizasse o pagamento não haveria pagamento sem a liquidação irregular. Logo, percebe-se que há sim nexo entre a conduta e o resultado. 
Por outro lado, se ele, no exercício de suas atribuições e em conformidade com a legislação que rege a matéria, em especial à Lei 4.320/64, requisitasse o devido processo de pagamento, facilmente perceberia a ausência dos documentos a dar suporte à liquidação da despesa. Conforme já se frisou nesta instrução, não é suficiente para liquidação a mera nota fiscal atestada. 
Ademais, o que se verificou nos autos foi a desorganização dos pagamentos feitos à Riomar, não se tratou de um ou outro adimplemento que por descuido dos subordinados foi pago, mas a prática era sistemática e reiterada, em nenhum dos pagamentos se comprovava por meio de documentação hábil e suficiente a liquidação das despesas. 
Ainda em relação ao nexo, não há que se alegar que a ordem do Reitor, superior hierárquico ao recorrente, faria com que o pagamento fosse de qualquer modo realizado. Ora, se tivesse ocorrido resistência ou apontamento das irregularidades pelo ex-Pró Reitor de Planejamento à liquidação irregular e ainda assim o ex-Reitor autorizasse o pagamento, não haveria sequer conduta, logo não haveria que discutir nexo. Contudo, não foi o que ficou demonstrado nos autos deste processo, aqui o que se verificou foi a autorização para pagamento que, de fato, contribuiu para a irregularidade.   
Da prorrogação injustificada de contratos de obras e sem prévio exame pela procuradoria jurídica 
Defende-se no recurso "que as assinaturas dos aditivos foram provenientes do Reitor, sem a participação do recorrente".
Alega ainda que teria constado no relatório da CGU "que outro servidor teria autorizado a prorrogação de contrato", e que tal servidor teria a sua responsabilidade afastada, logo requer a mesma interpretação realizada.
Análise:
Vale dizer que o recorrente foi apenado com a multa em virtude de ter autorizado durante o exercício de 2011 a prorrogação injustificada, e sem prévio exame pela procuradoria jurídica, do Contrato 16/2011, Contrato 10/2011, Contrato 21/2010, Contrato 24/2009 e Contrato 24/2010. 
Sobre a alegação de ter os contratos sido assinados pelo ex-Reitor entende-se que, na presente fase recursal, o responsável não apresenta elementos novos consistentes capazes de alterar os fundamentos da deliberação recorrida. Em linhas gerais, o argumento constante na peça recursal trata-se de matéria já enfrentada no voto condutor do acórdão questionado e que delineou a responsabilidade do ex-Pró-Reitor de Planejamento, verbis:.
62. Consoante já delineado neste voto, a gestão das obras nos campi da Unir, envolvendo aspectos de planejamento e execução, era deficiente, o que gerava a necessidade rotineira de celebrar termos aditivos aos contratos já firmados.
63. Nesse horizonte, o Sr. Joel Bombardelli autorizava a elaboração desses termos aditivos encaminhando-os para assinatura do reitor (peça 88, p. 12 e 24; peça 93, p. 38, 56 e 82; peça 117, p. 33) , sem o resguardo de previamente ouvir a procuradoria jurídica da Universidade e sem a observância do disposto no art. 57, § 1º, da Lei 8.666/1993, com relação aos motivos ensejadores de prorrogação contratual.
Dessa forma, após reexame dos autos, verifica-se que a responsabilidade do recorrente se encontra claramente evidenciada nos termos dos parágrafos 62-63 do voto condutor. Assim, ficou evidenciado a responsabilidade do recorrente pela irregularidade descrita. 
Quanto à isonomia de tratamento dispensado a outro ex-gestor, entende-se que a situação fática do recorrente não é semelhante, nota-se que o próprio responsável afirma que o outro gestor encaminhou um único processo ao ex-Reitor, fato que por si já difere da situação do recorrente que encaminhou diversos processos de prorrogação. Nota-se que o grau de reprovabilidade da conduta é diferente o que por si já justifica a diferenciação no tratamento dispensado aos gestores.
Enfatiza-se, é diferente quando se adota em um único processo a conduta desconforme, embora reprovável pode não ser o caso de apenação, conforme juízo de valor desta Corte, por outro lado, quando a conduta irregular é sistemática e reiterada merece a correção e a avaliação mais gravosa ao infrator.
Assim, não há que se falar em isonomia de tratamento, pois a situação fática não é semelhante.  
Da necessidade de reforma do valor das multas fixadas 
Defende o provimento do presente recurso e "a extinção da condenação de ressarcimento de débito ao erário, quer seja pela ausência de dano ao erário, quer seja pela ausência de nexo de causalidade entre as ações do recorrente, quer seja, pela ilegalidade da cobrança dos valores neste acórdão quando a própria Faculdade encontra-se em cobrança dos mesmos valores da própria Riomar, também não haverá incidência da multa com fulcro no art. 267 do Regimento Interno desde eg. TCU".
No mesmo sentido, afirma ser necessária a extinção da segunda multa, uma vez que "o presente recurso demonstrou que não houve ato praticado com grave infração à norma de qualquer natureza e que o recorrente sempre se pautou, dentro das condições físicas, estruturais e orçamentárias que lhe foram apresentadas, no exercício de sua função atendendo o melhor interesse da administração pública, porquanto, as infrações, se houve, ocorreram para evitar prejuízos maiores ao erário com a interrupção de obras e serviços. Em nenhum momento, houve dano ao erário ou ato gestão ilegítimo ao antieconômico motivo pelo qual não devem ser consideradas de natureza grave para fins de aplicação do art. 268, II do Regimento Interno deste egrégio TCU e com fulcro no permissivo legal do art. 201, §10 do mesmo Regimento".
Análise:
Vale lembrar que a dosimetria da pena, na sistemática processual do TCU, tem como balizadores o nível de gravidade dos ilícitos, com a valoração das circunstâncias fáticas e jurídicas envolvidas, a isonomia de tratamento com casos análogos. 
Dessa forma, uma vez que o recorrente não conseguiu elidir as irregularidades atribuídas, persistem os fundamentos para a aplicação das sanções, cujos valores se encontram dentro dos parâmetros estabelecidos pelo RI/TCU. 
Da prescrição das multas aplicadas
O recorrente aduz em suas razões recursais a ocorrência da prescrição das multas aplicadas. 
Argumenta, em síntese, que já se extrapolou o prazo quinquenal para a aplicação das multas previstas na Lei 8.443/92, conforme se decidiu no Acórdão 1314/2013-TCU-Plenário.
Assim, em razão de somente ter sido chamado aos autos em 15/3/2017 já decorreu o prazo prescricional.   
Análise:
Com relação à prescrição da multa, após longa discussão nesta Corte, restou decidido e firmado o incidente de uniformização de jurisprudência (Acórdão 1441/2016-TCU-Plenário) no sentido abaixo exposto.   
Entende-se contraproducente e desprovido de racionalidade processual desenvolver argumentos e alegações a justificar tese jurídica diversa, por não haver indícios de evolução hermenêutica, ainda que seja o entendimento desse auditor informante. 
Dessa forma, a análise e o encaminhamento será feito de acordo com o definido no Acórdão 1441/2016-TCU-Plenário.
O decisum deixou assentado que:
a) A pretensão punitiva do TCU subordina-se ao prazo geral de prescrição indicado no art. 205 da Lei 10.406/2002 (Código Civil) , dez anos;
b) o termo a quo para o prazo prescricional é contado a partir da data de ocorrência da irregularidade sancionada, nos termos do art. 189 da Lei 10.406/2002 (Código Civil) ;
c) o ato que ordenar a citação, a audiência ou oitiva da parte interrompe a prescrição da pretensão punitiva do TCU, nos termos do art. 202, inciso I, da Lei 10.406/2002 (Código Civil) , recomeçando a contagem da data do ato que motivou a interrupção, nos termos do art. 202, parágrafo único, parte inicial, do Código Civil;
d) a prescrição da pretensão punitiva do TCU será suspensa toda vez que a parte apresentar elementos adicionais de defesa ou quando forem necessárias diligências em razão de algum fato novo trazido pela parte, não suficientemente documentado nas manifestações processuais. A paralisação da contagem do prazo prescricional ocorrerá no período compreendido entre a juntada dos elementos adicionais de defesa ou da peça contendo o fato novo e a análise dos referidos elementos ou da resposta à diligência, nos termos do art. 160, § 2º, do Regimento Interno do TCU.
Segundo o regime prescricional previsto no Código Civil, observa-se que os fatos ocorridos na vigência do CC/1916, mas que no início da vigência do novo Código (11/1/2003) ainda não ultrapassaram mais de 10 anos (mais da metade do prazo anterior) , aplica-se o prazo decenal do novo Código, segundo a regra de seu art. 2.028. 
Os fatos irregulares descritos no acórdão condenatório ocorreram em 2010, assim, entende-se que o termo a quo para a contagem do prazo prescricional inicia-se no ano de 2010, na autorização dada para pagamento de cada contrato. Ainda que tenha havido citação que interrompeu o prazo prescricional, a condenação ocorreu no ano de 2018, logo, do início da contagem do prazo até a condenação decorreram menos de dez anos, e, portanto, não prescrita a pretensão punitiva, nos termos do art. 205 c/c 2.028, da Lei 10.406/2002 (Código Civil) . 
CONCLUSÃO
Das análises anteriores, conclui-se que:
	a) não houve cerceamento de defesa do recorrente nesta Corte de Contas;
	b) subsiste a irregularidade pelo qual o recorrente foi condenado, uma vez que os documentos juntados não são suficientes para elidi-la;
	c) há conduta reprovável do ex-Pró Reitor de Planejamento e que contribuiu para o pagamento de despesa pública sem a regular liquidação;
	d) há nexo de causalidade entre a conduta e a irregularidade que consistiu na ausência de documentação que comprovasse a regular liquidação da despesa;
	e) subsiste a responsabilidade do recorrente pela prorrogação dos contratos identificados; 
	f) as multas aplicadas obedeceram a legislação de regência e uma vez que as irregularidades foram mantidas não há motivação para o afastamento das multas;
	g) não houve prescrição da multa, uma vez que do início da contagem do prazo até a condenação decorreram menos de dez anos.
Com base nessas conclusões, propõe-se negar provimento ao recurso.
PROPOSTA DE ENCAMINHAMENTO
	Ante o exposto, com fundamento nos arts. 32, I e 33, da Lei 8.443/92 c/c o art. 285, caput, do RI-TCU, submetem-se os autos à consideração superior, propondo-se:
	a) conhecer do recurso e, no mérito, negar-lhe provimento;
	b) dar ciência do acórdão que for prolatado à recorrente e aos demais interessados, ressaltando-se que o relatório e o voto que o acompanharem podem ser consultados no endereço www.tcu.gov.br/acordaos, no dia seguinte ao de sua oficialização. "
O MP/TCU se pronunciou nestes termos (peça 213) :
"Trata-se de recurso de reconsideração interposto pelo Sr. Joel Bombardelli contra o Acórdão 1971/2018-TCU-Primeira Câmara (peças 176 e 192 a 196) , pelo qual o Tribunal, entre outras deliberações, julgou irregulares as contas do ora recorrente, com base no art. 16, inciso III, alíneas "b" e "c", da Lei 8.443/1992, condenando-o em débito solidário no valor histórico de R$ 898.474,50 e aplicando-lhe as multas dos artigos 57 e 58, inciso II, da mesma lei, respectivamente nos valores de R$ 50.000,00 e R$ 10.000,00. 
Pelo que se extrai do Voto condutor do acórdão vergastado, o Sr. Joel Bombardelli, então pró-reitor de planejamento da Universidade Federal de Rondônia (Unir) , foi condenado em débito, solidariamente com o ex-reitor daquela universidade, "por ter autorizado pagamentos por serviços cuja execução não foi devidamente comprovada pela Fundação Rio Madeira (Riomar) , (...) o que propiciou a ocorrência de pagamento de despesas sem a efetiva liquidação, causando dano ao erário..." (peça 177, p. 6) . O recorrente foi também responsabilizado por "ter autorizado a prorrogação injustificada e sem o prévio exame da procuradoria jurídica da Unir de contratos relativos a obras nos campi da Universidade, (...) o que resultou em atraso na conclusão das obras..." (peça 177, p. 7) .
Nesta fase recursal, após analisar e refutar cada um dos argumentos apresentados pelo recorrente, a Secretaria de Recursos (Serur) propôs conhecer do recurso de reconsideração para, no mérito, negar-lhe provimento (peças 210, p. 19-20, 211 e 212) .
Anuo às razões que nortearam o encaminhamento sugerido pela unidade técnica, incorporando-as a este parecer e destacando que, nem mesmo em sede recursal, o responsável logrou êxito em comprovar a execução dos serviços que teriam motivado os pagamentos à Riomar. A vasta documentação anexada à sua peça recursal, constituída essencialmente por relatórios, memorandos e solicitações de execução de despesas, não foi suficiente para afastar as irregularidades que lhe foram atribuídas, conforme bem observado pela unidade técnica após examinar o conjunto de documentos apresentado pelo recorrente, in verbis (peça 210, p. 10) :
6.27	Assim, as solicitações de pagamentos não comprovam o pagamento em si, não há como demonstrar quanto foi recebido por cada professor pesquisador que supostamente teria atuado no projeto de educação à distância.
6.28	Ademais, toda a documentação comprova somente que há requisição para aqueles serviços, mas não há comprovação dos serviços, dos pagamentos e seus montantes tampouco de qual foi o recurso utilizado para o adimplemento daquela solicitação/requisição.
6.29	Pelo exposto e após exame da documentação encaminhada, entende-se que a documentação colacionada e os argumentos aduzidos nas razões recursais não demonstram a correta liquidação dos valores repassados à Riomar, subsistindo a irregularidade conforme descrita no acórdão condenatório, não havendo que se falar em afastamento da responsabilidade por inexistência do fato punível.
Portanto, não é possível afastar o débito e as irregularidades identificadas neste processo, devendo a responsabilidade recair também sobre o Sr. Joel Bombardelli, a quem coube, conforme destacado pelo relator a quo, "a decisão acerca de efetivação dos atos [de pagamentos à Riomar] ora inquinados, avaliados critérios de legalidade, conveniência e oportunidade" (peça 177, p. 7) .
Ante o exposto, este membro do Ministério Público de Contas manifesta-se de acordo com a proposta da Serur (peças 210, p. 19-20, 211 e 212) ."
É o relatório.

José de Almeida Júnior (1370/OAB-RO) e outros.

Procurador Sergio Ricardo Costa Caribé.

PRESTAÇÃO DE CONTAS. EXERCÍCIO DE 2011. CONTAS REGULARES. CONTAS IRREGULARES. DÉBITO. MULTA. RECURSO DE RECONSIDERAÇÃO. CONHECIMENTO. RAZÕES RECURSAIS INSUFICIENTES PARA ALTERAR O ACÓRDÃO RECORRIDO. NEGATIVA DE PROVIMENTO.

PRESTAÇÃO DE CONTAS (PC)

Secretaria de Recursos (SERUR); Secretaria de Controle Externo da Educação (SecexEduc).

Trata-se de recurso de reconsideração interposto por Joel Bombardelli, ex-pro-reitor de planejamento da Fundação Universidade Federal de Rondônia (Unir) , em face do Acórdão 1971/2018-TCU-Primeira Câmara, por meio do qual esta Corte, ao apreciar as contas anuais da entidade (exercício de 2011) , julgou irregulares as contas do gestor condenando-o ao pagamento do débito apurado e de multa.
De início, conheço do recurso por preencher os requisitos atinentes à espécie.  
O recorrente foi condenado em débito, solidariamente com o ex-reitor da entidade, por ter autorizado pagamentos por serviços cuja execução não foi devidamente comprovada pela Fundação Rio Madeira (Riomar) , no âmbito dos Contratos 40, 41, 42 e 43/2010, firmados entre a Unir e a Riomar. 
As notas fiscais apresentadas para os pagamentos decorrentes da execução dessas avenças possuem descrição genérica dos serviços executados, não se prestando a comprovar sua efetiva execução. 
Vale destacar que inspeção realizada pela então Secex/RO não logrou obter documentação comprobatória da adequada liquidação dessas despesas e apuração interna corporis da Unir chegou às mesmas conclusões. 
O recorrente também foi responsabilizado, no âmbito desta Corte, por ter autorizado a prorrogação injustificada e sem prévio exame da procuradoria jurídica da entidade de contratos relativos a obras, a exemplo dos contratos 16/2011, 10/2011, 21/2010, 24/2009 e 24/2010, em afronta à Lei 8.666/1993, acarretando atraso na conclusão de tais obras. 
Após detida análise das razões recursais apresentadas pelo recorrente a Secretaria de Recursos propõe negar provimento do recurso de reconsideração, no que foi acompanhada pelo representante do Parquet especializado.
Acolho as conclusões da unidade técnica, incorporando-as às minhas razões de decidir, sem prejuízo das seguintes considerações. 
Em suma, conquanto tenha juntado aos autos vasta documentação em sede recursal, o recorrente não logrou comprovar a execução dos serviços. Nesses termos o MP/TCU aduziu:
[...] nem mesmo em sede recursal, o responsável logrou êxito em comprovar a execução dos serviços que teriam motivado os pagamentos à Riomar. A vasta documentação anexada à sua peça recursal, constituída essencialmente por relatórios, memorandos e solicitações de execução de despesas, não foi suficiente para afastar as irregularidades que lhe foram atribuídas, conforme bem observado pela unidade técnica após examinar o conjunto de documentos apresentado pelo recorrente, in verbis (peça 210, p. 10) :
6.27	Assim, as solicitações de pagamentos não comprovam o pagamento em si, não há como demonstrar quanto foi recebido por cada professor pesquisador que supostamente teria atuado no projeto de educação à distância.
6.28	Ademais, toda a documentação comprova somente que há requisição para aqueles serviços, mas não há comprovação dos serviços, dos pagamentos e seus montantes tampouco de qual foi o recurso utilizado para o adimplemento daquela solicitação/requisição.
6.29	Pelo exposto e após exame da documentação encaminhada, entende-se que a documentação colacionada e os argumentos aduzidos nas razões recursais não demonstram a correta liquidação dos valores repassados à Riomar, subsistindo a irregularidade conforme descrita no acórdão condenatório, não havendo que se falar em afastamento da responsabilidade por inexistência do fato punível.
Joel Bombardelli argumenta não ter cometido as irregularidades, porquanto não autorizou o pagamento das notas fiscais. Entretanto, como bem registrado pela Serur, o responsável autorizou a análise, liquidação e pagamento das notas, o que foi determinante para a ocorrência de dano ao Erário.
Outrossim, o ateste das referidas notas por um fiscal não afasta a responsabilidade do recorrente, porquanto o pagamento deveria ocorrer apenas após diligente verificação de quantitativos, valores e serviços efetivamente adquiridos.
Tampouco sua responsabilidade pode ser afastada pelo argumento de que não poderia se opor aos comandos do então reitor. É cediço que o administrator público pode descumprir ordens superiores manifestamente ilegais (art. 116, IV, Lei 8.112/1990) , como as supostamente dadas pelo reitor. 
O recorrente alega ter havido cerceamento de defesa. Entretanto, foi devidamente citado e chamado em audiência no âmbito desta Corte, oportunidade em que pôde exercer seus direitos ao contraditório e à ampla defesa.
Embora tenha alegado dificuldade para a obtenção das provas necessárias à sua defesa, não a comprovou, por exemplo, com a apresentação do pedido feito à entidade ou sua negativa. 
Quanto ao pedido de produção de prova testemunhal, indeferido pelo Eminente Relator a quo, é preciso destacar que nos processos de contas a prova do adequado uso dos recursos públicos são, em regra, documentais (art. 162, do RI/TCU) e pré-constituída. Nessa quadra, a produção de prova testemunhal, no presente feito, por não ser necessária, foi legitimamente indeferida (arts. 298, do RI/TCU, e 370, do Código de Processo Civil) .        
 No que tange às prorrogações injustificadas dos contratos de obras, sem prévio exame da procuradoria jurídica, o recorrente alega que que o reitor firmou os aditivos, sem sua participação. Porém, sua conduta irregular foi adequadamente descrita no voto condutor do acórdão recorrido, o qual não merece reparos:
62. Consoante já delineado neste voto, a gestão das obras nos campi da Unir, envolvendo aspectos de planejamento e execução, era deficiente, o que gerava a necessidade rotineira de celebrar termos aditivos aos contratos já firmados.
63. Nesse horizonte, o Sr. Joel Bombardelli autorizava a elaboração desses termos aditivos encaminhando-os para assinatura do reitor (peça 88, p. 12 e 24; peça 93, p. 38, 56 e 82; peça 117, p. 33) , sem o resguardo de previamente ouvir a procuradoria jurídica da Universidade e sem a observância do disposto no art. 57, § 1º, da Lei 8.666/1993, com relação aos motivos ensejadores de prorrogação contratual.
Por fim, a cobrança dos mesmos valores pela Unir não obsta o regular processamento da presente tomada de contas especial. Eventual duplicidade de pagamentos deverá ser resolvida na fase de execução.
Ante o exposto, voto no sentido de que o Tribunal adote o acórdão que ora submeto à deliberação deste colegiado.
TCU, Sala das Sessões Ministro Luciano Brandão Alves de Souza, em 7 de abril de 2020.
WALTON ALENCAR RODRIGUES 
Relator